臺灣新竹地方法院民事裁定            100年度司繼字第697號
聲  請  人  周孟蓉
上列聲請人聲請拋棄繼承權事件，本院裁定如下：
    主  文
聲請駁回。
聲請程序費用由聲請人負擔。
    理  由
一、聲請意旨略以：聲請人周孟蓉為被繼承人陳錦珠之女，惟自
    小即由外婆養大，且於民國（下同）90年5 月28日由陳錦玉
    、周健茂收養。被繼承人陳錦珠於民國89年6 月23日死亡，
    聲請人自願拋棄繼承權，爰提出繼承系統表外、戶籍謄本、
    除戶戶籍謄本、繼承權拋棄同意書、印鑑證明等文件聲請核
    備等語。
二、按繼承人拋棄其繼承權，應於知悉其得繼承之時起2 個月內
    以書面向法院為之。繼承在民法繼承編施行前開始者，除本
    施行法有特別規定外，不適用民法繼承編之規定；其在修正
    前開始者，除本施行法有特別規定外，亦不適用修正後之規
    定。97年1 月2 日修正前之民法第1174條第1 項、第2 項前
    段、民法繼承編施行法第1 條定有明文。所謂知悉得繼承，
    係指知悉得為繼承人者而言。至於被繼承人之權利義務，如
    遺產、債務等，其繼承人是否知悉，要與知悉得繼承與否無
    涉，最高法院86年家抗第131 號裁判要旨可資參照。
三、查本件被繼承人陳錦珠係於89年6 月23日死亡，而聲請人到
    庭自陳「（問：為何聲請本件拋棄繼承？）我從小出生由我
    阿嬤帶大，相對人即我母親沒有照顧過我，突然來個債務通
    知，我應該沒有義務繼承這個債務。相對人陳錦珠身體不好
    沒有辦法照顧我。（問：相對人陳錦珠過世之前有無探望妳
    ？）她們會回來我阿嬤家看我。（問：多久回來一次？）我
    不知道，我沒有印象。（問：相對人陳錦珠何時死亡？）89
    年6 月23日。（問：相對人陳錦珠死亡後事由誰處理？）我
    也不知道，那時候我才時幾歲，不瞭解。她死亡後我是在我
    阿嬤那邊，她們有通知我，我有奔喪。（問：知道相對人陳
    錦珠財物狀況？）不曉得，我是九月份收到銀行通知才知道
    她有欠債。（問：相對人陳錦珠過世後，你父親人在何處？
    ）我不知道。（問：妳是否有被收養？）是的。是由我阿姨
    收養我，即相對人陳錦珠的妹妹收養我。（問：有何意見？
    ）我是收到銀行欠債通知，才知道相對人陳錦珠有欠債，但
    我從小由我阿嬤照顧，所以我應該沒有義務繼承這債務。」
    等語（參本院100 年11月18日訊問筆錄），顯見聲請人於被
    繼承人陳錦珠89年6 月23日死亡時，即知悉其為繼承人，僅
    不知是否有遺產可繼承；然聲請人遲至100 年11月1 日始具
    狀向本院聲請拋棄繼承，此觀諸聲請人拋棄繼承聲請狀上之
    本院收文戳甚明，是以，本件聲請顯97年1 月2 日修正前民
    法第1174條第2 項之2 個月法定拋棄繼承期間，其聲請於法
    不合，應予駁回。
四、依據98年6 月10日新修正之民法繼承編第1148條第2 項及民
    法繼承編施行法第1 之3 條第4 項規定，繼承人對於被繼承
    人之債務，以因繼承所得遺產為限，負清償責任；且繼承自
    民法繼承編98年5 月20日修正實施前開始，繼承人因不可歸
    責於己之事由或未同居共財者人，於繼承開始時無法知悉繼
    承債務之存在，致未能於前開法條修正施行前之法定期間為
    限定或拋棄繼承，且由其繼續履行繼承債務顯失公平者，於
    修正施行後，得以所得遺產為限，負清償責任。是以，新法
    業已改採法定限定繼承主義，且逾舊法所定除斥期間而未聲
    明拋棄或限定繼承者，仍得適用上開規定，倘其繼續履行繼
    承債務顯失公平者，仍得對債權人主張以所得遺產為限，負
    清償責任，不待另行聲明拋棄或限定繼承，附此敘明。
五、爰依非訟事件法第21條第1 項前段，裁定如主文。
六、如對本裁定抗告須於裁定送達後10日內向本院提出抗告狀，
    並繳納抗告費新臺幣1,000 元。
中    華    民    國   100    年    12    月    2     日
                  家事法庭司法事務官  辛福壽